【裁判字號】    89,訴,1158
【裁判日期】    900430
【裁判案由】    清償借款
【裁判全文】
臺灣屏東地方法院民事判決  八十九年度訴字第一一五八號
    原      告  辛○
    被      告  庚○○○
                丙○○
                丁○○
                甲○○
                乙○○
                己○○
                戊○○
    法定代理人  壬○○
    訴訟代理人  甲○○
右當事人間請求清償借款事件，本院判決如左：
    主      文
原告之訴及假執行之聲請均駁回。
訴訟費用由原告負擔。
    事      實
甲、原告方面：
一、聲明：求為判決
  (一)被告應連帶給付原告新臺幣五百五十萬元，及自民國八十九年六月十日起至清償
    日止按年息百分之六計算之利息。
  (二)原告願供擔保，請准宣告假執行。
二、陳述：
  (一)債務人柯清水分別於八十七年十二月十六日、八十八年九月二十七日向原告借款
    三百三十萬元及二百二十萬元，約定即期出賣債務人柯清水土地，於開票一個月
    後清償，並立本票二張為證，詎屆期提示，均未獲兌現，而債務人柯清水已於八
    十九年八月十五日死亡，為此依據消費借貸及票據關係請求被告返還借款。
  (二)依鈞院函調之有關柯清水之筆跡、印章等資料，柯清水之簽名部分，可明確辨識
    出與原告所提出之本票上之簽名字跡相同，而在其他文字之字跡方面，如地址、
    金額、阿拉伯數字之寫法均相同，已足證本件之二張本票為柯清水所自行書寫。
    至印章方面，依鈞院所函調之數份資料中，柯清水所使用之印章起碼有二種，惟
    一個人有數個印章為甚普遍之事，主要在於字跡是否為該人所為。
  (三)本件既已足證明二張本票確為柯清水所書寫，本票自屬真正，柯清水之繼承人即
    被告自應繼承其之債務，連帶給付予原告。又原告依據票據及消費借貸關係請求
    清償票款及借款。票據屬無因證券，既證明本票為真正，單依票據關係請求給付
    票款被告即無拒付之理。
  (四)原告於八十三年九月十五日出售一筆土地，得款五百五十萬元，在之前原告也稍
    有積蓄，柯清水與原告係甚熟稔之朋友，約自八十三年間向原告陸續借款，當中
    也有還款，原告因年已老大，記憶衰退，且已是多年前之事，二人間借、還多次
    ，每次借多少，及柯清水償還時數額及方式，已難記明，只能自往來明細表及農
    會存摺中，約略記得大多是將二農會之定期存款或到期領出或中途解約領取借給
    柯清水，柯清水還款時再將之存入為定期存款，故二張本票上之款項三百三十萬
    元及二百二十萬元，並非一次或二次借予，而是在借還多次後，累積一定數額，
    再請柯清水簽發本票。
  (五)原告未曾與被告丁○○有金錢借貸，二人年紀相差三十三歲，又非甚熟稔之朋友
    ，依常理而言，丁○○不大可能反覆向原告借款二、三十萬元。丁○○所言不過
    為掩飾其所簽交支票給原告代父支付利息之事實。依原告所提出之南州鄉農會交
    易明細表上，原告提示兌現二萬四千元票款共有十七次，面額二萬六千四百元者
    有三次，而該些支票，部分為台灣銀行潮州分行，有部分僅列出票號但無發票之
    銀行，給付之日期自八十五年十月三日開始，約一個月左右提領入帳一次。被告
    丁○○對此如何解釋說明。民間借貸是利息本金分開處理，在未還本金之前，須
    按月支付利息，利率自幾釐至幾分，是情形及交情而定。未曾有利息本金一同還
    ，那是銀行貸放之作法，然其每月攤還之金額也會更異，否則本金會逐漸減少，
    利息怎可能仍不變動。
三、證據：提出買賣契約書、戶口登記簿、繼承系統表暨附表、柯清水簽發用以付利
    息之支票附表、南州鄉農會交易明細表、林邊鄉農會交易明細表各一份，本票、
    戶籍謄本各二份，存單存款內容查詢四張，聲請函第一銀行潮州分行、台企潮州
    分行、土地銀行潮州分行分別調取如附表所示柯清水簽發之支票原本、函土地銀
    行潮州分行及農民銀行屏東分行調柯清水向各該行貸款之相關資料、函南州鄉戶
    政事務所調柯清水之印鑑證明、函屏東縣議會調柯清水在職期間開會或領取財物
    時所為之簽名蓋章之文件原本。
乙、被告方面：
一、聲明：請求駁回原告之訴及假執行之聲請；如受不利被告之判決時，被告願供擔
    保以代釋明，請免宣告假執行。
二、陳述：
  (一)若系爭本票確係債務人柯清水所簽發，因柯清水已死亡，本件顯然當事人不適格
    。又系爭發票日為八十七年十二月十六日、票面金額為三百三十萬元、票據號碼
    為五二九五四五號之本票，依據票據法第二十二條，已逾一年之時效而消滅。另
    紙發票日為八十八年九月二十七日、票面金額為二百二十萬元、票據號碼為五二
    九五四六號之本票亦可能已逾一年而罹於時效。
  (二)原告所提出本票二張之字跡完全不同，被告等否認其真正。被告等之被繼承人柯
    清水倘於八十七年十二月十六日向原告借三百三十萬元未還，怎可能再於八十八
    年九月二十七日又借到二百二十萬元，實有違「借錢還錢，再借不難」之經驗法
    則，顯見應無借款之事。
  (三)本票為無因證券，本票債權人就其取得本票之原因，固不負證明之責任，惟執票
    人既主張本票係發票人向其借款而簽發交付，以為清償，發票人復抗辯其未收受
    借款，消費借貸並未成立，則就借款之已交付事實，即無由執票人負舉證責任最
    高法院七十三年一月十日七十三年度第一次民事庭會議決議參照）。換言之，原
    告就本件被告等之被繼承人柯清水有無向原告借款一事應負舉證責任。
  (四)系爭二張本票為何在債務人柯清水過世後才提出，縱票據真正，原告取得顯出之
    惡意，或為告知繼承人等，有重大過失，依票據法第十四條不得享有票據上之權
    利。觀察系爭二張本票票面金額、發票人柯清水姓名、住址筆跡完全不同，鈞院
    如函調柯清水之筆跡印章等資料，在比對之後，決不相同，另原告主張一個人有
    數個印章為普遍之事，但是否用於系爭二張本票上之印章確為柯清水使用過，原
    告仍應負舉證責任。縱本票為真正，被告等從未聽過被繼承人柯清水有向原告借
    過錢，換言之，原告應就借款之已付事實，負舉證責任。
    理      由
一、按訴狀送達後，原告不得將原訴變更或追加；但擴張或減縮應受判決事項之聲明
    者，不在此限，民事訴訟法第二百五十五條第一項第三款定有明文。又同法第五
    百十九條第一項規定：債務人對於支付命令於法定期間提出異議者，支付命令失
    其效力，以債權人支付命令之聲請，視為起訴。原告於支付命令聲請狀請求被告
    應給付原告三百三十萬元，及自八十八年一月十六日起；二百二十萬元，及自八
    十八年十月二十七日至清償日止按年息百分之六計算之利息。嗣於本院審理中變
    更為請求被告連帶給付新臺幣五百五十萬元，及自八十九年六月十日起至清償日
    止按年息百分之六計算之利息。其變更利息起算日部分，係屬減縮應受判決事項
    之聲明，參諸前揭規定，即無礙被告之防禦及訴訟之終結，應予准許，合先敘明
    。
二、原告起訴主張債務人柯清水分別於八十七年十二月十六日、八十八年九月二十七
    日向原告借款三百三十萬元及二百二十萬元，約定一個月後清償，並簽立本票二
    張為證，詎屆期提示，均未獲兌現，而債務人柯清水已於八十九年八月十五日死
    亡。嗣改稱其於八十三年九月十五日出售一筆土地，得款五百五十萬元，在之前
    也稍有積蓄，二張本票上之款項三百三十萬元及二百二十萬元，並非一次或二次
    借予，而是自八十三年間陸續借款，在借還多次後，累積一定數額，再請柯清水
    簽發本票，為此依據消費借貸及票據關係提起本件訴訟等語。被告則以柯清水已
    死亡，當事人不適格，系爭本票二張之字跡完全不同，被告等否認其真正，票據
    已罹於時效，且原告就本件被告等之被繼承人柯清水有無向原告借款一事應負舉
    證責任，又縱票據真正，原告在柯清水過世後才提出系爭二紙本票，取得顯出於
    惡意，或有重大過失，依票據法第十四條不得享有票據上之權利等語，資為抗辯
    。
三、按當事人主張有利於己之事實者，就其事實有舉證之責任；私文書應由舉證人證
    其真正；私文書經本人或其代理人簽名、蓋章或按指印或有法院或公證人之認證
    者，推定為真正，民事訴訟法第二百七十七條、第三百五十七條本文、第三百五
    十八條分別定有明文。又民事訴訟法第三百五十八條關於私文書經本人或其代理
    人簽名、畫押、蓋章或按指印者，推定為真正之規定，須其簽名、畫押、蓋章或
    按指印係本人或其代理人為之，在當事人間已無爭執或經舉證人證明者，始得適
    用，最高法院二十八年上字第一○號判例可資參照。另按在票據上簽名者，依票
    上所載文義負責，為票據法第五條第一項所明定。而支票為無因證券，僅就支票
    作成前之債務關係，無庸證明其原因而已。至該支票本身是否真實，及是否為發
    票人所作成，即應由支票債權人負證明之責，此觀民事訴訟法第二百七十七條規
    定之法理至明，最高法院五十年台上字第一六五九號著有判例。再按稱消費借貸
    者，謂當事人約定，一方移轉金錢或其他代替物之所有權於他方，而他方以種類
    、品質、數量相同之物返還之契約；復按消費借貸，因金錢或其他代替物之交付
    而生效力，民法第四百七十四條、第四百七十五條分別定有明文。又消費借貸，
    為要物契約，應由貸與人就金錢或其他代替物之交付及借貸意思表示相互一致之
    事實負舉證之；又本票為文義證券及無因證券，本票上權利係依本票文義而發生
    ，與其基礎之原因關係各自獨立，本票上權利之行使不以其原因關係存在為前提
    ，尚難因債權人執有債務人簽發或背書之本票，即得證明其所主張之原因關係為
    存在，最高法院六十九年度台上字第二七二二號、八十六年度台上字第二○三一
    號、八十五年度訴字第四五○號判決亦同此意旨。原告起訴主張債務人柯清水分
    別於八十七年十二月十六日、八十八年九月二十七日向原告借款三百三十萬元及
    二百二十萬元，約定一個月後清償，並簽立本票二張為證，詎屆期提示，均未獲
    兌現，而債務人柯清水已於八十九年八月十五日死亡。嗣改稱其係自八十三年間
    陸續借款，在借還多次後，累積一定數額，再請柯清水簽發本票等情，固據提出
    戶籍謄本一份、本票二紙為證，惟被告以前揭情詞置辯。經查：
  (一)按繼承，因被繼承人死亡而開始；繼承人自繼承開始，除本法另有規定外，承受
    被繼承人財產上之一切權利、義務；繼承人對於被繼承人之債務，負連帶責任，
    民法第一千一百四十七條、第一千一百四十八條本文、第一千一百五十三條第一
    項分別定有明文。原告起訴主張系爭二紙本票之發票人柯清水已於本件訴訟繫屬
    前死亡，原告自得以柯清水之繼承人為被告，起訴請求給付票款及清償債務，無
    當事人不適格之問題，先予敘明。
  (二)經本院依原告聲請函第一銀行潮州分行、台企潮州分行、土地銀行潮州分行分別
    調取如附表所示柯清水簽發之支票原本、函土地銀行潮州分行及農民銀行屏東分
    行調柯清水向各該行貸款之相關資料、函南州鄉戶政事務所調柯清水之印鑑證明
    、函屏東縣議會調柯清水在職期間開會或領取財物時所為之簽名蓋章之文件原本
    ，其上之印章與系爭二紙本票上之印章均不相同，且上開文件上之柯清水之簽名
    筆跡，經核其等筆順、走勢、型態已未盡相同，與系爭二紙本票上之筆跡亦顯有
    不符，有屏東縣南州鄉戶政事務所八十九年十二月二十七日八九屏南戶字第一一
    四八號函附印鑑證明三份、台灣土地銀行九十年一月十六日潮存字第九○○○○
    三八號函附支票影本二紙及申請開戶之相關資料一份及該行九十年一月二十日潮
    逾字第九○○○○四八號函附借據及授信約定書、中國農民銀行陳報狀附約定書
    二張及借據三張在卷可按，且柯清水已於八十九年八月十五日死亡，有戶籍謄本
    一份可參，無法命其當庭書寫姓名以供比對，原告復未提出其他證據證明系爭二
    紙本票上柯清水之簽名印章為真正，是原告既無法舉證系爭本票為真正，自不得
    執系爭二紙本票主張上載之發票人柯清水應負票據責任。
  (三)又原告先稱係柯清水分別於八十七年十二月十六日、八十八年九月二十七日向原
    告借款三百三十萬元及二百二十萬元，約定一個月後清償，並立本票二紙為證，
    嗣改稱系爭二張本票上之金額，並非一次或二次借予，而是自八十三年間陸續借
    款，在借還多次後，累積一定數額，再請柯清水簽發本票，前後所述已有矛盾。
    且原告自認因年紀大，且經時久遠，已無法記明其與柯清水間之借還次數、金額
    及方式（見原告九十年四月十日提出之陳報狀），僅提出買賣契約書、南州鄉農
    會交易明細表、林邊鄉農會交易明細表各一份，存單存款內容查詢四張，證明是
    原告將前開二農會之定期存款或到期領出或中途解約領取借給柯清水，柯清水還
    款時再將之存入為定期存款，然上揭證據僅得證明原告之上開二會之戶頭內確有
    資金出入，尚不足遽認原告有交付金錢予柯清水，揆諸首揭說明，原告既無法舉
    證以實其有交付金錢與柯清水，且執該系爭二紙本票，尚無法證明原告與柯清水
    間有消費借貸之合意。從而，原告依據消費借貸關係請求被告等清償借款，於法
    尚有未合，不應准許。
四、綜上所述，原告既未能舉證證明系爭二紙本票為真正，亦無法證明其與柯清水間
    有消費借貸合意及金錢之交付，其依消費借貸關係及票據關係請求被告連帶給付
    原告新臺幣五百五十萬元，及自八十九年六月十日起至清償日止按年息百分之六
    計算之利息，洵屬無據，應予駁回。又原告之訴既經駁回，其假執行之聲請，已
    失所附麗，應予駁回。
五、兩造其餘攻擊防禦及舉證，因本件事證已臻明確，且與判決基礎不生影響，爰不
    另一一論述，併此敘明。
六、結論：原告之訴為無理由，依民事訴訟法第七十八條，判決如主文。
中      華      民      國    九十      年      四      月     三十     日
                                    臺灣屏東地方法院民事第一庭
~B法      官  沈佳宜
右為正本係照原本作成。
如不服本判決，應於收受送達後二十日內向本院提出上訴書狀，其未表明上訴理由者
，應於提出上訴後二十日內向本院補提理由書狀（均須按他造當事人之人數附繕本）
上訴時應提出委任律師或具有律師資格之人之委任狀；委任有律師資格者，另應附具
律師及格證書及釋明委任人與受任人有民事訴訟法第四百六十六條之一第一項但書或
第二項（詳附註）所定關係之釋明文書影本。
~B法院書記官  黃秀梅
中      華      民      國    九十      年      五      月      一      日
附註：
民事訴訟法第四百六十六條之一（第一項、第二項）：
對於第二審判決上訴，上訴人應委任律師為訴訟代理人。但上訴人或其法定代理人具
有律師資格者，不在此限。
上訴人之配偶、三親等內之血親、二親等內之姻親，或上訴人為法人、中央或地方機
關時，其所屬專任人員具有律師資格並經法院認為適當者，亦得為第三審訴訟代理人。


司法院資訊處製作；財團法人民間司法改革基金會備份。
